臺灣高等法院民事判決
110年度勞上易字第17號
上  訴  人  台灣電力股份有限公司

法定代理人  楊偉甫  
訴訟代理人  趙偉程律師
被  上訴人  李天福  
            楊國民  

            林建彬  
            蕭志剛  
            陳鏈池  
            崔國立  
共     同
訴訟代理人  葉錦郎律師

上列當事人間請求給付退休金差額事件，上訴人對於中華民國10
9年12月4日臺灣臺北地方法院109年度勞訴字第418號第一審判決
提起上訴，本院於110年5月4日言詞辯論終結，判決如下：
    主      文
上訴駁回。
第二審訴訟費用由上訴人負擔。
    事實及理由
一、被上訴人主張：伊等分別自附表Ａ欄所示日期起受僱上訴人
    ，在第二核能發電廠工作，嗣於附表Ｂ欄所示日期退休。上
    訴人雖已發給伊等退休金，然未將伊等退休前3個月、6個月
    輪值夜班所得夜點費列入平均工資計算基礎，致短發如附表
    Ｅ欄所示退休金。被上訴人李天福、楊國民、林建彬（下稱
    李天福等3人）屬勞動基準法（下稱勞基法）第84條所稱公
    務員兼具勞工身分者，得依經濟部所屬事業人員退休撫卹及
    資遣辦法（下稱退撫辦法）第3條、第9條（民國108年8月30
    日修正前為第6條）之規定；被上訴人蕭志剛、陳鏈池、崔
    國立（下稱蕭志剛等3人）得依臺灣省工廠工人退休規則（8
    9年9月25日廢止，下稱退休規則）第9條第1款、第10條第1
    項、勞基法第55條第1項、第2條第4款規定，按勞基法施行
    前後之工作年資，請求上訴人發給如附表Ｅ欄所示之退休金
    差額，並依勞基法第55條第3項規定，請求上訴人自附表Ｆ欄
    所示日期起算加給法定遲延利息等語。
二、上訴人則以：
　㈠伊為經濟部所屬國營事業，38年1月20日公布施行之國營事業
    管理法（下稱國管法）第14條明定「國營事業應撙節開支，
    其人員待遇及福利，應由行政院規定標準，不得為標準以外
    之開支」，而經濟部或行政院從未將伊公司之夜點費列入計
    算退休金之範疇；又自61年起，伊等經濟部所屬國營事業即
    依行政院命令實施用人費率單一薪給制度，即人員所從事工
    作之報酬業於所支領之基本薪給中充分反映，足見伊發給員
    工之夜點費，非屬工資之範疇。
　㈡伊發給夜點費係從支給值夜班人員點心之制度演變而來，迄
    今未變更其點心之性質，該性質亦不因其名為「夜點費」或
    金額有所調整而有不同，故就伊夜點費之制度設計沿革以觀
    ，本即屬於餐費之性質而為福利措施；且就性質上而言，伊
    發給之夜點費金額均係固定，不因員工作業種類及其工作複
    雜性、經驗、學歷、智力、技能、勞心度、勞力度、年資、
    職級之不同而有差異，足見夜點費係恩惠性給與；又被上訴
    人均明確知悉工作内容係四班三值之輪值工作，縱伊不為夜
    點費之給付，其等仍不得拒絕提供夜班輪值工作之給付，益
    見伊發給之夜點費，無對待給付關係而不具勞務對價性，非
    為被上訴人工作給付之對價。況該夜點費亦非退撫辦法所列
    得計入平均工資之項目。
  ㈢縱認被上訴人所領取之夜點費係屬工資之範疇，惟李天福等3
    人係派用人員即公務員兼具勞工身分者，依勞基法第84條及
    勞基法施行細則第50條後段規定，本件夜點費是否應納入平
    均工資計算係退休金之爭議，並無勞基法之適用，應適用退
    撫辦法及其作業手冊等規定。而退撫辦法作業手冊關於平均
    工資之定義，僅限於單一薪給、延長工作時間工資（超時工
    作報酬、加班費）及該作業手冊第6頁之「經濟部所屬事業
    機構列入計算平均工資之給與項目表」所示由經濟部核准併
    入平均工資計算之經常性給與，其餘項目不予列入平均工資
    計算，是被上訴人領取夜點費並未符合上開定義，且未經經
    濟部核定准予列入，自亦不得列入平均工資計算退休金。
  ㈣又內政部74年2月27日公布之勞基法施行細則第10條第9款規
    定即將「夜點費及誤餐費」排除於列入計算退休金之範疇，
    該條文嗣雖於94年6月14日予以修正刪除，然其修正理由如
    行政院勞委會94年6月20日勞動2字第000000000號令所載，
    乃認「事業單位發給之夜點費如係雇主為體恤夜間輪班工作
    之勞工，給與購買點心之用…則非屬該法所稱之工資」，足
    見伊之夜點費非屬列入計算退休金範疇，亦獲73、74年間制
    定之勞基法及其施行細則所肯認。
　㈤據上所述，被上訴人於勞基法施行前之工作年資，依勞基法
    施行前所應適用之法令規定，不得將夜點費列入計算退休金
    之範疇；且伊支給之夜點費包含初、深夜點心費及加發初、
    深夜點心費，其中初、深夜點心費係「輪班人員」及「非輪
    班人員」均得支領且支給標準均相同，其屬「餐費」性質應
    更為明確，不得計入平均工資計算退休金。是以，如認伊發
    給被上訴人之夜點費仍具工資性質，應僅限於加發初、深夜
    點心費部分且限於勞基法施行後年資得核算退休金；或僅限
    勞基法施行後年資得核算退休金；或僅限於夜點費加發部分
    得核算退休金等語置辯。
三、原審為被上訴人全部勝訴之判決，即命上訴人給付各被上訴
    人如附表Ｅ欄所示之退休金差額，及自附表Ｆ欄所示日期起至
    清償日止，按年息5%計算之利息。上訴人不服提起上訴，聲
    明為：㈠原判決廢棄；㈡被上訴人在第一審之訴駁回。被上訴
    人則答辯聲明：上訴駁回。　
四、被上訴人主張其等曾受僱於上訴人，在第二核能發電廠工作
    ，均已退休，受僱日及退休日如附表Ａ、Ｂ欄日期所示；李天
    福等3人係派用人員，屬於公務員兼具勞工身分者，蕭志剛
    等3人為僱用人員，屬勞工身分。上訴人採24小時全天連續
    作業，分為日班、小夜班及大夜班輪班作業，各班工作性質
    、內容相同，僅服勤時間不同，被上訴人均須輪班。上訴人
    已按附表Ｃ欄所示基數發給被上訴人退休金，但未將其等輪
    值夜班所得夜點費列入平均工資計算基礎等情，為上訴人所
    是認（見原審卷第63頁），均堪信實。
五、又被上訴人主張上訴人於核發退休金時，未將夜點費納入平
    均工資計算退休金，爰依退撫辦法第3條、第9條（108年8月
    30日修正前為第6條）、退休規則第9條第1款、第10條第1項
    、勞基法第55條第1項等規定，請求上訴人補發退休金差額
    等語。為上訴人所否認，並以前詞置辯。經查：
  ㈠被上訴人之退休事項有勞基法之適用：
  ⒈按勞基法係國家為實現憲法保護勞工之基本國策所制定之法
    律，其所定勞動條件為最低標準，此觀該法第1條規定即明
    。又國營事業為國家為發展國家資本，促進經濟建設，便利
    人民生活之目的（國管法第2條參照），而由國家透過國管
    法第3條所定之資本參與或控制關係，所組成之私法事業型
    態之組織。此等國營事業在配合國家促進經濟建設、便利人
    民生活之對外間接行政目的上，以及對內之財務與人事監督
    關係上，固然應受國管法之調控規範，以免國營事業因私法
    組織型態，逸脫公行政管控，形成國家資本之浪費。惟國營
    事業此等國家間接給付行政之特殊組織體，在對內與所屬勞
    工之勞雇關係上，勞工之從屬性及相較於雇主社會經濟與締
    約地位之懸殊弱勢差異，與一般民營事業並無二致，以管控
    國營事業避免國家資本浪費為主之國管法中，亦無特別之法
    令規定，得有效提升所屬員工勞動地位，致堪與雇主地位實
    質相當。則縱使國管法為促進國家資本有效利用之管理規範
    ，而涉及對所屬員工之人事勞動條件安排，此等單純追求經
    濟合理性之法規，與一般民營事業體基於內部經濟性考量之
    規劃安排，無本質上差異，相對於勞基法保障勞工權益之立
    法目的而言，並無較一般民營事業更優越、值得受保護之法
    益，足以凌駕勞基法保護之法益。故國營事業管理之相關法
    令，在勞雇關係勞動條件之標準上，並非勞基法之特別法，
    關於國營事業所屬人員之待遇及福利標準，應不得低於勞基
    法所定之最低標準，以符勞基法第1條之規範意旨。
  ⒉次按勞基法第84條規定：「公務員兼具勞工身分者，其有關
    任（派）免、薪資、獎懲、退休、撫卹及保險（含職業災害
    ）等事項，應適用公務員法令之規定。但其他所定勞動條件
    優於本法規定者，從其規定」，而該條所稱公務員兼具勞工
    身分者，係指依各項公務員人事法令任用、派用、聘用、遴
    用而於同法第3條所定各業從事工作獲致薪資之人員。所稱
    其他所定勞動條件，係指工作時間、休息、休假、安全衛生
    、福利、加班費等而言，勞基法施行細則第50條定有明文，
    故公務員兼具勞工身分者之薪資、退休事項，非屬勞基法第
    84條但書所定之勞動條件（最高法院106年度台上字第1873
    號判決意旨參照）。另國管法於100年12月28日修正公布第3
    3條規定：「國營事業人員之進用、考核、退休、撫卹、資
    遣及其他人事管理事項，除法律另有規定外，由國營事業主
    管機關擬訂辦法，報請行政院核定」，則國營事業人員依上
    開各項公務員人事法令聘用之人員，其退休自應依各該國營
    事業主管機關擬訂之辦法辦理。而101年10月19日修正之退
    撫辦法第1條復明定：「本辦法依國營事業管理法第33條規
    定定之」，則退撫辦法即屬勞基法第84條所定之公務員法令
    。
  ⒊查上訴人為經濟部所屬之國營事業機構，李天福等3人係派用
    人員，屬勞基法第84條所稱之公務員兼具勞工身分者，揆諸
    上開規定及說明，有關其退休事項，應適用公務員法令即國
    管法第33條授權經濟部訂定之退撫辦法辦理。又蕭志剛等3
    人為上訴人僱用人員，屬勞基法規範之勞工，亦屬退撫辦法
    第2條規定：「本辦法所稱各機構人員，指各機構支領薪給
    之派用人員及僱用人員」之僱用人員，而有退撫辦法之適用
    。惟依退撫辦法第3條規定：「本辦法所稱基數，係指計算
    事由發生時1個月平均工資。平均工資依勞基法有關規定辦
    理。」，足見經濟部所屬事業人員關於退休金計算之平均工
    資認定，係依勞基法有關規定辦理。故被上訴人之退休事項
    固應依退撫辦法辦理，惟就退休金之平均工資仍依勞基法規
    定計算。
  ㈡系爭夜點費應計入被上訴人之平均工資計算退休金：
  ⒈勞基法第2條第4款規定：「平均工資：謂計算事由發生之當
    日前6個月內所得『工資』總額除以該期間之總日數所得之金
    額」。又工資係勞工因工作而獲得之報酬，包括工資、薪金
    及按計時、計日、計月、計件以現金或實物等方式給付之獎
    金、津貼及其他任何名義經常性給與均屬之，同條第3款定
    有明文。故所謂工資，應屬「勞務之對價」及「經常性之給
    與」，至於其給付名稱為何，則非所問（最高法院92年度台
    上字第2108號判決意旨參照）。故系爭夜點費是否屬於工資
    ，自應依一般社會交易之健全觀念，判斷是否具備勞工因提
    供勞務而由雇主獲致對價之「勞務對價性」要件，及有無於
    固定常態工作中可取得、具有制度上經常性之「經常性給與
    」要件為準。
  ⒉查被上訴人任職期間均須按上訴人排班，從事24小時三班固
    定輪值之工作，各班工作性質相同，僅服勤時間不同；上訴
    人係依被上訴人實際輪值大、小夜班時段及次數發給系爭夜
    點費，自92年1月1日起小夜班夜點費每次250元、大夜班夜
    點費每次400元（見本院卷第45頁），夜點費每人每日金額
    相同，不因作業種類、年資、職級而有差異等情，為兩造所
    不爭。足見被上訴人於受僱期間均須輪班工作，則其輪值大
    、小夜班已成為常態性之工作型態，與一般公司行號為應付
    臨時性之業務需求偶爾為之者有間，且其只要輪值大、小夜
    班，即可獲得固定數額之系爭夜點費。故系爭夜點費係被上
    訴人從事常態性夜間輪值工作所可取得之給與，制度上具有
    經常性。又上訴人雖未區分員工薪資高低、工作內容及職級
    等之不同，而統一發給相同金額之系爭夜點費，惟系爭夜點
    費既為實際輪值大、小夜班之勞工所得領取，且上訴人係依
    被上訴人實際輪值大、小夜班之次數多寡為計算夜點費之基
    準，與被上訴人提供勞務間有密切關連性。又工作時間及場
    所等均為工作環境之一部分，係與勞務提出密切相關之工作
    條件，而三班輪值、於夜間工作之生活方式與常人相反，不
    利於勞工之生活及健康，是上訴人基於事業性質有24小時僱
    用勞工之需求，就此類三班輪值且須於夜間工作之勞工，與
    日間之勞工就相同內容之工作給予不同工資待遇乃屬合理，
    無違勞基法關於薪資平等原則之規定。足見系爭夜點費係上
    訴人對於因環境、時間之特殊工作條件而對勞工所增加之給
    付，本質上應屬輪值夜班時段之勞務對價。是以，系爭夜點
    費已成為兩造間因特定工作條件，制度上成為勞工固定常態
    工作中於一般情形下提供勞務即可經常性取得之對價，符合
    「勞務對價性」及「經常性給與」之要件。則被上訴人主張
    伊等領取夜點費，為伊等於該時段工作所獲得之常態性報酬
    ，具有勞務對價性，應認屬工資等語，自屬有據。
  ⒊上訴人雖辯稱：其為國營事業，依國管法第14條、第33條規
    定拘束，實施單一薪給制，且系爭夜點費並非退撫辦法、其
    作業手冊及所附給與項目表規定得列入平均工資之項目，依
    勞委會94年6月20日函示，夜點費為購買點心之用，不具備
    工資之性質云云。惟國管法第14條規定：「國營事業應撙節
    開支，其人員待遇及福利，應由行政院規定標準，不得為標
    準以外之開支」，第33條規定：「國營事業人員之進用、考
    核、退休、撫卹、資遣及其他人事管理事項，除法律另有規
    定外，由國營事業主管機關擬訂辦法，報請行政院核定」，
    僅在宣示國營事業應依行政院所定相關規定作為給付員工工
    作報酬、退休之準據，並未將夜點費明示排除於工資性質之
    外。且經濟部所屬事業人員關於退休金計算之平均工資認定
    ，依國管法第33條授權經濟部訂定之退撫辦法第3條規定亦
    係依勞基法有關規定辦理。又退撫辦法作業手冊於「貳、工
    資與平均工資」固記載「二、平均（薪）工資...(一)計算
    平均工資之經常性給與：目前各機構人員之（薪）工資，除
    單一薪給、延長工作時間工資（超時工作報酬、加班費均屬
    之，以下同）及經本部核定准併入平均工資計算之經常性給
    與者（如附件貳之一）外，其餘項目不予列入平均工資計算
    …」，且該手冊附件貳之一給與項目表未列入「夜點費」（
    見原審卷第89、92頁）。惟該作業手冊並非國管法所授權，
    僅能拘束經濟部所屬事業，對受僱、派用人員則無任何法律
    上之強制適用效力。又依前說明，國營事業單位固得依其事
    業性質及勞動態樣與所屬人員另行訂定勞動條件，然所約定
    之勞動條件不得低於勞基法所定之最低標準。故行政院所規
    定關於國營事業所屬人員之待遇及福利標準、經濟部所定有
    關單一薪點制、工資給與之辦法若與勞基法有所牴觸，仍應
    以勞基法之規定為據。又所謂單一薪點制僅在於確保勞工可
    獲得工資之計算基準，亦不排除其他依法令可獲得之工資。
    系爭夜點費之性質具有勞務對價性及經常性給與之性質，核
    屬勞基法第2條第3款所謂之工資等情，業經本院認定如前，
    自不得以國營事業採用人費率、單一薪給制攸關人事營運成
    本薪給內涵，及退撫辦法作業手冊及給與項目表，任意將同
    屬法定工資性質之夜點費排除於平均工資外。又系爭夜點費
    是否屬於工資之一部分，本屬法院應依職權個案判斷之事項
    ，行政機關之解釋，僅有參考性質，並無拘束法院之效力，
    故上訴人援引之相關函釋，亦均無從採為對其有利之認定。
  ⒋又94年6月14日修正前之勞基法施行細則第10條第9款雖將「 
    差旅費、差旅津貼、交際費、夜點費及誤餐費等」排除於「
     經常性給與」之外，惟該款所指夜點費係指雇主體恤夜間
    輪 班工作之勞工，給與購買點心之費用。系爭夜點費屬固
    定輪 班工作型態下經常性給與之勞務對價，業如前述，其
    性質與該款規定之差旅費、差旅津貼及交際費等屬不確定之
    事項所支出顯然不同，尚不得以發給名目為「夜點費」，即
    認有上開規定之適用。況該施行細則於94年6月14日修正時
    ，已將有關夜點費及誤餐費之規定刪除，其修正理由為：「
    鑒於事業單位迭有將『輪班津貼』或『夜勤津貼』等具有工資性
    質之給付，以『夜點費』或『誤餐費』名義發放，以減輕雇主日
    後平均工資之給付責任，實有欠妥，爰修正刪除勞動基準法
    施行細則第10條第9款之『夜點費』或『誤餐費』規定，嗣後有
    關夜點費及誤餐費是否為工資，應依該法第2條第3款規定及
    上開原則，個案認定」等語（見原審卷第83頁）。可見以夜
    點費之名目所為給付是否具有工資性質，仍應依勞基法第2
    條第3款規定及上開工資性質之說明於實際個案認定，而非
    僅以名目判斷。
  ⒌上訴人另以：其為體恤輪班人員及非輪班人員因天災、事變
    、突發事件搶修而於初、深夜時段出勤，自日據時代即有支
    給出勤人員初、深夜點心費，原係發放實物，嗣於64年間，
    因報銷手續繁瑣，改發放現款，相關公文均以餐費表示，預
    算科目為值班誤餐費，性質為餐食、點心費之恩惠性措施，
    且勞雇雙方對夜點費之發給屬點心福利而排除於薪資總額之
    條件亦有合意云云，並援引上訴人電人一字第0000-0000號
    函記載：「本公司員工值班…等由公司供給各項餐點（包括
    誤餐及夜點）者自即日起修正為支給各種餐點費」等語（見
    原審卷第79頁）及上訴人其他函文為據（見原審卷第75-77
    、81頁、本院卷第47-50頁）。惟依勞基法第2條第3款就工
    資所為定義，只須符合勞工因工作而獲得之報酬，以現金或
    實物等方式之經常性給與均屬之，故實物之給與亦涵蓋在工
    資之範疇內。且被上訴人任職期間均須按上訴人公司內部排
    班，從事24小時三班輪班制之工作，且輪值小、大夜班者即
    可領取系爭夜點費，已如前述。足見兩造就被上訴人應依上
    訴人指揮從事固定、常態性之三班輪值工作，且於輪值大夜
    班、小夜班時即可領取系爭夜點費等工作條件已達成契約合
    意，系爭夜點費具備在固定輪班工作型態下「勞務對價」及
    「經常性給與」之性質，自屬工資之一環。自不能僅因上訴
    人在函文稱為「餐費」、「點心費」'「餐點費」，即否認
    其為工資之本質，亦難謂被上訴人未表示反對繼續任職即係
    默示同意將系爭夜點費排除納入工資計算。此外，上訴人復
    未提出任何證據證明兩造確有合意將系爭夜點費排除在工資
    之外，故上訴人此部分抗辯，亦不足採。
  ⒍上訴人又辯稱：其於77年間，考量輪班人員長期於初、深夜
    輪班之辛勞，將輪班人員之初、深夜點心費逐漸提高，調整
    至目前250元（即初夜點心費75元與輪班人員加發初夜點心
    費175元）及400元（即深夜點心費150元與輪班人員加發深
    夜點心費250元），非輪班人員則未受有夜點費之加發，即
    初、深夜點心費75元及150元，輪班人員及非輪班人員支給
    標準仍均相同，其屬餐費性質應更明確，不應計入工資之一
    部；若認定系爭夜點費應計入平均工資之一部，亦應僅輪班
    人員加發夜點費部分（即加發之初夜點心費175元、加發之
    深夜點心費250元）計入平均工資，屬於餐費性質之初夜點
    心費75元與深夜點心費150元部分不應計入云云，並提出夜
    點費歷次調整情形表為據（見本院卷第45頁）。惟工資之給
    付，一般而言，固可能因工作性質、年資、職級等因素而有
    差別，但就整體工資結構而言，就某類不具有區別實益之項
    目實仍得為相同數額之給付，如伙食津貼及交通津貼等，尚
    難以對於給付勞工夜點費之金額均相同即認係恩惠性給與。
    又雇主給予之實物，倘符合勞務對價及經常性給與之要件，
    亦屬工資，且系爭夜點費依其客觀事實判斷，確已具備「勞
    務對價性」與「經常性給與」兩要件，而屬工資性質，得計
    入平均工資之範圍以計算被上訴人退休金，前已詳論，自不
    因上訴人給付名稱不同即更異其為工資之本質。故上訴人所
    謂之初夜點心費75元與深夜點心費150元，同樣已具備「勞
    務對價」與「經常性給與」二要件，仍屬工資之範圍。上訴
    人辯稱被上訴人請求補發退休金之金額，應排除初夜點心費
    75元與深夜點心費150元部分云云，亦非可取。
  ⒎上訴人復辯稱：依勞基法第84條之2規定，被上訴人在勞基法
    施行前任職年資有關退休金平均工資之計算，不包括夜點費
    ，故勞基法施行前之年資不應用以計算夜點費云云。惟按勞
    工工資年資自受僱之日起算，適用本法前之工作年資，其資
    遣費及退休金給與標準，依其當時應適用之法令規定計算；
    當時無法令可資適用者，依各該事業單位自訂之規定或勞雇
    雙方之協商計算之。適用本法後之工作年資，其資遣費及退
    休金給與標準，依第17條及第55條規定計算，為勞基法第84
    條之2所明定。則被上訴人關於勞工退休金之給與標準，在
    勞基法73年7月30日制定公布前，應依當時有效之退休規則
    第9條第1款、退撫辦法第6條（108年8月30日修正後為第9條
    ）前段規定辦理。而退撫辦法第6條規定：「各機構人員退
    休金按其在勞動基準法施行前後之工作年資，分別依臺灣省
    工廠工人系爭退休規則及勞動基準法之規定計算」，可見該
    規定亦與勞基法第84條之2規定相同。至於退休金基數計算
    方式所稱工資，依退休規則第10條第2項規定：「前項所稱
    工資，依工廠法施行細則第4條之規定」，而工廠法施行細
    則第4條規定：「本法所稱工資係指工人因工作而獲得之報
    酬。不論以工資、薪金、津貼、獎金或其他任何名義按計時
    、計日、計月、計件給與者均屬之」，對照勞基法第2條第3
    款所規定：「工資：謂勞工因工作而獲得之報酬；包括工資
    、薪金及按計時、計日、計月、計件以現金或實物等方式給
    付之獎金、津貼及其他任何名義之經常性給與均屬之」，足
    見退休規則及勞基法所稱之工資，其內涵相同，故依據勞基
    法第84條之2規定，在勞基法施行前後之年資，不論係適用
    退休規則或勞基法，其認定標準均相同，僅需符合「勞務對
    價」與「經常性給與」，即屬工資，而系爭夜點費係屬工資
    範圍，業如前述，即應計入被上訴人退休金計算，故上訴人
    以前詞置辯，仍非有理。
  ⒏綜上，被上訴人既係因輪值大、小夜班始得領取系爭夜點費 
    ，而輪值大、小夜班又已屬固定之工作制度，此種因環境、
     時間等特殊工作條件而對勞工所增加提出之現金給付，本
    質 上應係該值班時段之勞務對價，即系爭夜點費已成為兩
    造間 因特定工作條件而為固定常態工作中可取得之給與，
    為勞工 因經常性提供勞務所得之報酬，具有「勞務對價性
    」及「經 常性給與」之性質，自屬勞基法第2條第3款所謂
    之工資，自應納入平均工資計算退休金。
  ㈢被上訴人得請求上訴人給付各如附表Ｅ欄所示退休金差額，並
    加給自附表Ｆ欄所示日期起算之法定遲延利息：
  ⒈依勞基法第84條之2規定，有關適用勞基法前之年資，應依當
    時適用之法令規定計算，至於適用勞基法後之年資，則依同
    法第55條規定計算。次按勞工退休金之給與標準如下：按其
    工作年資，每滿1年給與2個基數。但超過15年之工作年資，
    每滿1年給與1個基數，最高總數以45個基數為限」、「前項
    第1款退休金基數之標準，係指核准退休時1個月平均工資，
    勞基法第55條第1項第1款、第2項分別定有明文。再按108年
    8月30日修正前退撫辦法第6條規定：「各機構人員退休金按
    其在勞動基準法施行前後之工作年資，分別依臺灣省工廠工
    人退休規則及勞動基準法之規定計算。其在十五年以內之工
    作年資，每滿一年給與兩個基數；超過十五年之工作年資，
    在勞動基準法施行前者，每滿一年給與半個基數，最高給與
    三十五個基數，超過之工作年資不予計算，在勞動基準法施
    行後者，每滿一年給與一個基數。其剩餘年資未滿半年者，
    以半年計，滿半年者，以一年計。但其在勞動基準法施行前
    後之工作年資，合計退休金最高給與四十五個基數為限」。
    退休規則第9條第1款亦規定：「工人退休金之給與規定如左
    ：一、依第5條規定自願退休之工人及依第6條規定命令退休
    之工人，工作年資滿15年者，應由工廠給與30個基數之退休
    金，工作年資超過15年者，每逾1年增給半個基數之退休金
    ，其賸餘年資滿半年者以1年計算，未滿半年者不計，合計
    最高以35個基數為限」。
  ⒉查被上訴人於上訴人任職期間均跨越勞基法施行前後，應依 
    前揭規定計算其退休金基數如附表Ｃ欄所示，為兩造所不爭
    （見本院卷第63頁）。又系爭夜點費屬勞基法第2條第3款工
    資性質，已如前述，則上訴人於被上訴人退休時發給之退休
    金，自應將之列入其等之平均工資計算。將被上訴人前開退
    休前3個月平均夜點費與6個月平均夜點費計入平均工資計算
    退休金，則被上訴人各可請求上訴人補發如附表Ｅ欄所示之
    退休金【計算式：（退休前3月平均夜點費×勞基法施行前退
    休金基數）＋（退休前6月平均夜點費×勞基法施行後退休金
    基數）＝上訴人應補退休金差額】，復為上訴人所不爭執（
    見本院卷第76頁）。是蕭志剛等3人依退休規則第9條第1款
    、勞基法第84條之2、第55條第1項第1款規定，李天福等3人
    依退撫辦法第6條規定，請求上訴人補發如附表Ｅ欄所示之退
    休金，即屬有據。上訴人所提如110年2月26日準備㈠狀附表1
    （見本院卷第39頁）之「算法一」、「算法二」、「算法三
    」所示計算方式，則非有理。
  ⒊又按勞工退休金之給付，雇主應於勞工退休之日起30日內給
    付之。給付有確定期限者，債務人自期限屆滿時起，負遲延
    責任。遲延之債務，以支付金錢為標的者，債權人得請求依
    法定利率計算之遲延利息。應付利息之債務，其利率未經約
    定，亦無法律可據者，週年利率為5%。勞基法第55條第3項
    前段及民法第229條第1項、第233條第1項、第203條分別定
    有明文。查上訴人未將被上訴人退休前3個月平均夜點費與6
    個月平均夜點費計入平均工資計算退休金，並於附表Ｂ欄所
    示之日起30日內給付之，則被上訴人依上開規定請求上訴人
    給付自附表Ｆ欄所示日期起之法定遲延利息，即無不合。
六、綜上所述，蕭志剛等3人依退休規則第9條第1款、勞基法第5
    5條規定，李天福等3人依退撫辦法第3、6條規定，請求上訴
    人給付如附表Ｅ欄所示之金額，並加計附表Ｆ欄之日起算之法
    定遲延利息，為有理由，應予准許。原審所為上訴人敗訴之
    判決，並無不合。上訴論旨指摘原判決不當，求予廢棄改判
    ，為無理由，應駁回其上訴。
七、本件事證已臻明確，兩造其餘之攻擊或防禦方法及所用之證
     據，經本院斟酌後，認為均不足以影響本判決之結果，爰
    不 逐一論列，附此敘明。
八、據上論結，本件上訴為無理由，爰判決如主文。   
中　　華　　民　　國　　110 　年　　5 　　月　　18　　日
                  勞動法庭
                      審判長法  官  李慈惠  
                            法  官  趙雪瑛
                            法  官  陳婷玉
　　　　　　　　　　　　　　
附表：
被上訴人 Ａ：受僱日 Ｃ：退休金基數 Ｄ：平均夜點費 Ｅ：退休金差額  Ｂ：退休日   Ｆ：利息起算日 李天福 67年4月1日 勞基法施行前 12.6667 退休前3個月4,866.6667元 223,042元  109年6月1日 勞基法施行後 32.3333 退休前6個月4,991.6667元 109年7月2日 楊國民 68年2月16日 勞基法施行前 11 退休前3個月5,200元 219,267元  109年4月25日 勞基法施行後 34 退休前6個月4,766.6667元 109年5月26日 林建彬 64年1月12日 勞基法施行前 19.1667 退休前3個月4,383.3333元 203,924元  108年3月31日 勞基法施行後 25.8333 退休前6個月4,641.6667元 108年5月1日 

蕭志剛 65年5月3日 勞基法施行前 16.5000 退休前3個月4,866.6667元 223,750元  74,000元  108年3月31日 勞基法施行後 28.5000 退休前6個月5,033.3333元 108年5月1日 223,750元 

陳鏈池 64年7月1日 勞基法施行前 18.1667基數 退休前3個月4,666.6667元 197,590元  65,000元  109年7月1日 勞基法施行後 26.8333基數 退休前6個月4,204.1667元 109年8月1日 197,590元 

崔國立 67年10月15日 勞基法施行前 11.6667基數 退休前3個月4,800元 217,111元  72,000元  109年6月1日 勞基法施行後 33.3333基數 退休前6個月4,833.3333元 109年7月2日 217,111元 
正本係照原本作成。
不得上訴。
中　　華　　民　　國　　110 　年　　5 　　月　　18　　日

  　　　　　　　　　　　　　書記官  張永中